【裁判字號】    97,上訴,4718
【裁判日期】    971231
【裁判案由】    毒品危害防制條例
【裁判全文】
臺灣高等法院刑事判決                97年度上訴字第4718號
上  訴  人
即  被  告  甲○○
上列上訴人因毒品危害防制條例案件，不服臺灣臺北地方法院95
年度訴字第1133號，中華民國95年11月14日第一審判決（起訴案
號：臺灣臺北地方法院檢察署95年度毒偵字第1631號），提起上
訴，本院判決如下：
    主  文
原判決撤銷。
甲○○施用第一級毒品，處有期徒刑柒月。減為有期徒刑月拾
伍日，如易科罰金，以銀元參佰元即新台幣玖佰元折算壹日；又
連續施用第二級毒品，處有期徒刑肆月，如易科罰金，以銀元
佰元即新台幣玖佰元折算壹日。減為有期徒刑貳月，如易科罰金
，以銀元佰元即新台幣玖佰元折算壹日。扣案第二級毒品甲基
安非他命柒包（合計原淨重零點九公克，驗餘淨重零點八八三公
克）均沒收銷燬之，上開毒品外包裝袋柒個（合計重零點七公克
）、麻黃素殘渣袋玖個、吸食器壹組、酒精燈器壹組、玻璃球貳
個均沒收。應執行有期徒刑伍月，如易科罰金，以銀元佰元即
新台幣玖佰元折算壹日。扣案第二級毒品甲基安非他命柒包（合
計原淨重零點九公克，驗餘淨重零點八八三公克）均沒收銷燬之
，上開毒品外包裝袋柒個（合計重零點七公克）、麻黃素殘渣袋
玖個、吸食器壹組、酒精燈器壹組、玻璃球貳個均沒收。
    事   實
一、甲○○曾因施用第2級毒品安非他命案件，經臺灣臺北地方
    法院以93年度毒聲字第782號裁定送觀察、勒戒後，認無繼
    續施用傾向，而於民國94年1月25日經釋放出所，並經臺灣
    臺北地方法院檢察署檢察官於94年1月26日以93年度毒偵字
    第1881號處分不起訴在案。詎仍不知悔改，復基於施用第二
    級毒品安非他命之概括犯意，自94年4月某日起至95年6月7
    日下午4時30分止，連續在臺北縣汐止市○○路18號5樓之4
    、臺北市○○區○○路518號2樓住處內，將甲基安非他命晶
    體置入吸食器或玻璃球內，以打火機燃燒吸食器或玻璃球加
    熱吸食安非他命煙霧之方式，施用第2級毒品甲基安非他命
    多次。又於95年6月8日凌晨1時30分許為警查獲採尿時回溯
    26小時內某時（應扣除經警查獲至採尿前之時間），施用第
    1級毒品海洛因1次。嗣為警於95年6月7日下午5時許，持票
    搜索其位嗣為警於95年6月7日下午5時許，持票搜索其位於
    臺北市○○區○○路518號2樓住處時，當場扣得甲○○所有
    之第2級毒品甲基安非他命7包（合計原淨重0.9公克，驗餘
    淨重0.883公克，外包裝袋重0.7公克）、麻黃素殘渣袋9個
    、吸食器1組、酒精燈器1組及玻璃球2個，並採集其尿液送
    驗呈甲基安非他命及嗎啡陽性反應，始悉上情。
二、案經臺北市政府警察局中山分局移請臺灣臺北地方法院檢察
    署檢察官偵查起訴。
    理    由
甲、程序部分
   按刑事訴訟程序中不利益於被告之合法上訴，上訴法院誤為
   不合法，而從程序上為駁回上訴之判決確定者，其判決固屬
   重大違背法令，惟既具有判決之形式，仍應先依非常上訴程
   序將該確定判決撤銷後，始得回復原訴訟程序，就合法上訴
   部分進行審判。司法院釋字第271號解釋已明揭其意。則前開
   解釋既已明示應依非常上訴撤銷違背法令之判決，限於不利
   益於被告之合法上訴，是利益於被告之合法上訴，上訴法院
   誤為不合法而從程序上為駁回上訴之判決者，當不屬於前開
   解釋之範圍，則此程序上駁回利益於被告之上訴之裁判，不
   發生實質上之確定力，即毋庸依非常上訴撤銷，即可依合法
   之上訴進行審判。查原審判決書於95年12月4日送達被告在台
   北縣蘆洲市○○街46巷20-2號6樓住所，由其同居人即母親黃
   林妤代收，有送達證卷可證 (見原審卷第95頁)。然被告於95
   年11月24日至同年12月23日在士林看守所執行拘役刑，有臺
   灣臺北地方法院檢察署97年4月9日北檢盛沛97執緝603號函及
   執行案件資料表可證 (見原審卷第106頁、第107頁)，足見原
   審判決未合法送達被告，被告之上訴期間即無從起算。被告
   嗣於95年12月26日提出上訴狀於原審法院，其上訴係於判決
   送達前提出，應屬合法，原審未查，於96年1月26日裁定駁回
   被告之上訴 (見原審卷第103頁)。該駁回被告上訴之裁定雖
   非適法，惟本件係被告為自己之利益提出上訴，依前之說明
   ，本院即不受原審96年1月26日裁定之拘束，得逕為審判，合
   先敘明。
乙、得心證之理由
一、上訴人即被告甲○○經合法傳喚，無正當理由不到庭，其於
    原審矢口否認有何施用第1級毒品海洛因之犯行，辯稱：伊
    不知為何尿液檢驗結果呈嗎啡陽性反應，可能係同時被查獲
    之友人鄧廣平吸用海洛因時，伊不小心吸到煙霧所致云云，
    惟查：
  (一)、被告為警查獲後所採集之尿液經送驗結果，確呈鴉片類嗎
      啡陽性反應，且其濃度達每毫升381奈克（ng/ml），此有
      上開濫用藥物尿液檢驗報告可參，按尿液毒品檢驗如以免
      疫分析法篩驗，有可能因藥品交叉反應而在尿液中產生偽
      陽性之毒品反應，但若以氣相層析質譜儀分析法確認，則
      可完全排除偽陽性反應等情，有法務部調查局第六處87年
      9月22日發技(1)字第87071491號函可考。再按海洛因經
      注射入人體後，約80％於24小時內自尿液中排出，尿液中
      能否驗出嗎啡陽性反應與其投與量、投與途徑、採尿時間
      、個人體質及檢驗方法之靈敏度有關，一般而言，人體代
      謝物嗎啡之平均可檢出時限約為26小時，業據行政院衛生
      署藥物食品檢驗局於81年9月8日以藥檢字第8114885號函
      示明確，為本院職務上所已知之事實。再查被告既於95年
      6月8日凌晨1時30分許為警採集尿液送驗，此有尿液採樣
      書在卷可稽（見偵字卷第53頁），綜上足認本案被告確於
      95年6月8日凌晨1時30分許為警採尿時回溯26小時內之某
      時（不含查獲後至採尿前之時間），有施用第1級毒品之
      犯行。
  (二)、被告雖辯稱：可能吸到同室友人鄧廣平吸用海洛因之二手
      煙云云。然按海洛因經施打進入人體後，經代謝作用，分
      解生成嗎啡，並以嗎啡型態排於尿液中，而含有煙毒之二
      手煙，如非長時間與吸毒者直接相向且存心大量吸入吸毒
      者所呼出之煙氣，以二手煙中可能存在之低劑量煙毒，應
      不致在尿液中檢驗出煙毒反應，已據法務部調查局以發
      技一字第1889號函、發技一字第1960號函闡釋明確。而
      被告警詢時既自承：「鄧廣平到我那裡時都是去找洪世恩
      ，而他們在另一房間我知道他們好像有吸食，但我未曾看
      過亦沒有共同吸食」等語 (見偵字卷第15頁)；又於原審
      準備程序中供稱：「我沒有當場看到他 (指鄧廣平)吸」
      等語 (見原審卷第52頁)；復於原審審理中供稱：「房子
      是我租的，有二個房間，一個是洪世恩分租，鄧廣平是去
      找洪世恩」等情（見原審卷第77頁），則被告所指之鄧廣
      平既非在被告房內施用海洛因時，其即無可能於鄧廣平施
      用時近距離大量第1級毒品之煙氣，揆諸前揭法務部調查
      局函示說明，被告為警採集之尿液自無檢驗出嗎啡類陽性
      反應之可能，被告所辯顯無可取。況查，於上開時、地，
      與被告一同為警查獲之鄧廣平、張國忠、蔡勝達、洪世恩
      ，經警採集渠等之尿液送驗結果，鄧廣平、張國忠、蔡勝
      達均僅呈安非他命陽性反應，而洪世恩則呈海洛因及安非
      他命陰性反應之事實，有原法院95年度毒聲字第626號觀
      察勒戒裁定、95年度毒聲字第62 9號觀察勒戒裁定、95年
      度毒偵字第1630號聲請簡易判決處刑書及95年度毒偵字第
      1569號不起訴處分書在卷足憑（見原審卷第55至58頁），
      則與被告同室之鄧廣平、張國忠、蔡勝達、洪世恩於該次
      為警驗尿之結果既均無嗎啡陽性反應，獨被告一人之尿液
      呈嗎啡陽性反應，適足排除被告吸到鄧廣平或其他3人施
      用海洛因二手煙之可能性。被告所辯，均無可取，其施用
      第一級毒品海洛因之犯行，堪以認定。
二、被告確有於上揭時、地施用第2級毒品甲基安非他命之事實
    ，業據其於原審審理時坦承不諱（見原審卷第77頁），且被
    告為警查獲後所採尿液（檢體編號015219號），經送請台灣
    檢驗科技股份有限公司檢驗結果，呈甲基安非他命陽性反應
    ，有該公司95年6月22日濫用藥物尿液檢驗報告一紙在卷足
    參（見偵查卷第61頁）；該公司所採氣相層析質譜儀分析法
    （GC /MS）為目前國內最為精密之檢驗方法，在物質的判斷
    上有若指紋鑑定，並不會有（毒品）偽陽性反應產生（即不
    會未施用毒品而檢驗出毒品反應），為美國司法判決上認定
    之依據，亦據行政院國軍退除役官兵輔導委員會臺北榮民總
    醫院83年3月1日北總內字第01855號函闡釋綦詳。又被告
    於95 年6月7日下午5時許，在臺北市○○區○○路518號2樓
    住處內為警查獲時所扣得之白色晶體7包（合計原淨重0.9公
    克，驗餘淨重0.883公克，外包裝袋重0.7公克）及殘渣袋9
    個，經送臺灣檢驗科技股份有限公司以酵素免疫分析法初步
    檢驗及氣相層析質儀分析法確認檢驗結果，白色晶體7包呈
    第2級毒品甲基安非他命陽性成分，而殘渣袋9個則呈安非他
    命類先驅原料麻黃素陽性反應，此有該公司濫用藥物檢驗報
    告2 份附卷可稽（見原審卷第35頁、第36頁），復有該白色
    晶體7包、殘渣袋9個及被告施用第2級毒品甲基安非他命所
    用之吸食器1組、玻璃球2個、酒精燈器1組扣案可憑（見偵
    查卷第23至第41頁、第63頁），是被告前揭自白核與事實相
    符，堪予採信。
三、被告前因施用第2級毒品安非他命案件，經臺灣臺北地方法
    院以93年度毒聲字第782號裁定送觀察、勒戒後，認無繼續
    施用傾向，於94年1月25日經釋放出所，並經臺灣臺北地方
    法院檢察署檢察官於94年1月26日以93年度毒偵字第1881號
    處分不起訴在案等情，有臺灣高等法院被告前案紀錄表1份
    附卷足憑，是可認定被告於前次觀察、勒戒處分執行完畢釋
    放後，5年以內再犯本件施用毒品之罪。自應由檢察官依法
    追訴處罰。本案事證已臻明確，被告犯行洵堪認定，應依法
    論科。
四、查被告行為後，刑法部分條文業經修正公布，並均於95年7
    月1日施行。修正後刑法第2條第1項規定：「行為後法律有
    變更者，適用行為時之法律。但行為後之法律有利於行為人
    者，適用最有利於行為人之法律」，此係規範行為後法律變
    更所生新舊法律比較適用之準據法，於修正刑法施行後，應
    適用修正後刑法第2條第1項規定之「從舊從輕」之原則為比
    較。
  (一)、被告行為時之刑法第41條第1項前段規定：「犯最重本刑
      為5 年以下有期徒刑以下之刑之罪，而受6個月以下有期
      徒刑或拘役之宣告，因身體、教育、職業、家庭之關係或
      其他正當事由，執行顯有困難者，得以（銀元）1元以上
      3元以下折算1日，易科罰金」。又依被告行為時所應適用
      之95年5月17日修正前罰金罰鍰提高標準條例第2條規定（
      現已刪除），就易科罰金折算標準應照原定數額提高1百
      倍折算，是本件被告行為時之易科罰金折算標準，配合現
      行法規所定貨幣單位折算新臺幣條例第2條規定，應以銀
      元1百元至3百元即新臺幣3百元至9百元折算1日。惟被告
      行為後刑法第41條第1項前段修正為：「犯最重本刑為5年
      以下有期徒刑以下之刑之罪，而受6個月以下有期徒刑或
      拘役之宣告者，得以新臺幣1千元、2千元或3千元折算1日
      ，易科罰金」，最少應以新臺幣1千元折算1日。經比較以
      修正前之易科罰金折算標準較有利於被告，應適用行為時
      法。
  (二)、刑法修正後刪除第56條連續犯之規定，此刪除雖非犯罪構
      成要件之變更，但顯已影響行為人刑罰之法律效果，自屬
      法律有變更。本件被告連續犯施用第2級毒品罪部分（詳
      如後述），依修正前即行為時之規定，應依第56條連續犯
      之規定論以一罪；依修正後之刑法既已刪除連續犯之規定
      ，則所犯上述各罪應依數罪併罰之規定分論併罰。依新法
      第2條第1項規定，比較新、舊法結果，仍應適用較有利於
      被告之行為時法律即舊法論以連續犯（最高法院95年第8
      次刑事庭會議決議參照）。
  (三)、修正前刑法第51條規定：「數罪併罰，分別宣告其罪之刑
      ，依左列各款訂其應執行者」其中第5款規定：「宣告多
      數有期徒刑者，於各刑中最長期以上，各刑合併之刑期以
      下，定其刑期。但不得逾20年」，修正後刑法第51條第5
      款規定：「宣告多數有期徒刑者，於各刑中之最長期以上
      ，各刑合併之刑期以下，定其刑期。但不得逾30年」，比
      較結果，修正後將年限提高為「30年」，惟本件被告不論
      適用修正前後之刑法第51條規定，均不逾最高年限（詳如
      後述），對被告並無有利或不利之情形，自不生新舊法比
      較之問題，附此敘明。
  (四)、刑法第38條關於沒收之規定，雖亦有修正，惟本件查扣之
      吸食器1組、酒精燈器1組及玻璃球2個等扣案物，均係供
      被告犯罪所用之物（詳如後述），修正後對被告並無有利
      或不利之情形，自不生新舊法比較之問題。
    綜合上開新舊法比較之結果，顯然新法並非較有利於被告，
    依前揭刑法第2條第1項規定，本件即應適用行為時法即95
    年7月1日修正生效前之刑法規定。
五、核被告所為，係犯毒品危害防制條例第10條第1項、第2項之
    施用第1級毒品罪、第2級毒品罪。按「集合犯」乃集合多數
    犯罪行為而成立之獨立犯罪型態，第322條之常業竊盜罪等
    屬之，乃就一罪之構成要件內容上，本預定行為人實施數個
    同種行為之犯罪，即以反覆為同種類之行為為構成要件內容
    之犯罪行為屬之。然施用毒品者，每一個滿足該次施用毒品
    行為，在時空上既可明顯區隔，自係各自獨立之施用行為，
    是各次施用毒品之行為，應係各自獨立，尚難認係出於單一
    行為決意之數次舉動；換言之，施用毒品之行為與接續犯之
    概念有別。而毒品危害防制條例第10條第2項施用第2級毒品
    罪，其構成要件性質上並不必然具有反覆、延續實行之特徵
    ，施用毒品犯罪，或為零星偶一之施用，或長期不間斷的反
    覆施用，均有其可能性，是自難認立法者於制定刑罰法律之
    初，已認知販賣或轉讓毒品行為必屬具反覆性之犯罪，且有
    意藉由法條中客觀構成要件之行為要素，涵括上開具有反覆
    實施特性之數個犯罪行為，故亦難認為係屬集合犯。被告先
    後多次施用第2級毒品犯行，時間緊接，罪名與犯罪構成要
    件相同，顯係基於概括犯意為之，應依連續犯之規定論以一
    罪，並依法加重其刑。被告持有甲基安非他命、海洛因之低
    度行為應為施用之高度行為所吸收，均不另論罪。被告所犯
    施用第1級毒品與施用第2級毒品罪二罪間，犯意各別，構成
    要件互殊，應分論併罰。
六、原審以被告事證明確，予以論罪科刑，固非無見，惟(一)原審
    就被告連續犯罪之數行為，誤為集合犯而論處。(二)未依中華
    民國96年罪犯減刑條例減輕其刑，尚有未洽。被告上訴指摘
    原判決認事錯誤雖無理由，惟原判決既有上開可議之處，自
    應由本院就此部分撤銷改判。爰審酌被告犯罪之動機、目的
    、智識程度，犯後之態度尚稱良好等一切情狀，量處如主文
    所示之刑，並諭知易科罰金之標準，以示懲儆。被告施用第
    1級、第2級之犯罪時間均係於96年4月24日之前，且合於減
    刑條件，依中華民國96年罪犯減刑條例第2條第1項第3款，
    均減輕其刑，並依該條例第9條規定，諭知易科罰金之折算
    標準，再適用修正前刑法第51條第5款規定定其應執行之刑
    。末查被告為警查獲時所扣得之白色晶體7包（合計原淨重
    0. 9公克，驗餘淨重0.883公克），經送驗結果確含甲基安
    非他命成分，業如前述，爰依毒品危害防制條例第18條第1
    項前段規定，宣告沒收銷燬之。另扣案之殘渣袋7個內含麻
    黃素成分，係毒品危害防制條例第2條第4項所規定之「毒品
    先驅原料」，雖屬第4級毒品，惟查同條例第11條並無處罰
    持有第四級毒品之刑罰規定，同條例第18條第1項亦無應予
    以刑事沒收銷燬處分之規定，尚非違禁物，應認屬刑法第38
    條第1項第2款所指供犯罪所用之物；而上開甲基安非他命7
    包之外包裝袋7個（合計重0.7公克）則屬被告所有供保存毒
    品以利施用之物，另扣案之吸食器1組、酒精燈器1組及玻璃
    球2個亦為被告所有供施用毒品犯罪所用之物，已經被告供
    明在卷（見偵查卷第13、19頁、原審卷第76頁），均應依修
    正前刑法第38條第1項第2款規定，併予宣告沒收。另扣案夾
    鍊袋180個（見偵查卷第29頁），訊據被告否認係分裝安非
    他命所用（見偵查卷第16頁、原審卷第39頁），復查無其他
    積極證據可證為被告供施用毒品犯罪之用，爰不予宣告沒收
    ，附此說明。
七、公訴意旨另以：被告自94年4月間起至同95年6月7日為警查
    獲前26小時止多次延續，在臺北縣汐止市○○路18號5樓之4
    、臺北市○○區○○路518號2樓住處內，施用第一級毒品海
    洛因，認被告此部所為係連續觸犯毒品危害防制條例第10條
    第1項之施用第一級毒品罪嫌云云。惟除前開經判決科刑部
    分，經警於95年6月7日採集被告尿液送驗，經檢驗出呈嗎啡
    及安非他命類陽性反應，有上開濫用藥物尿液檢驗報告可參
    外，餘均無直接證據，證明被告有施用第1級毒品海洛因之
    犯行。被告此部分之犯罪尚屬不能證明，惟起訴意旨認被告
    此部分所為，與前開經判決科刑部分，為裁判上一罪之關係
    ，爰不另為無罪之諭知。
丙、被告經合法傳喚，無正當理由不到庭，爰不待其陳述，逕行
    判決。
據上論斷，應依刑事訴訟法第369條第1項前段、第364條、第371
條、第299條第1項前段、毒品危害防制條例第10條第1項、第2項
、第18條第1項前段、刑法第2條第1項前段，94年2月2日修正前
刑法第11條前段、第41條第1項前段，第51條第5款、第38條第1
項第2款、第56條，刑法施行法第1條之1、廢止之罰金罰鍰提高
標準條例第2條、中華民國96年罪犯減刑條例第2條第1項第3款、
第7條、第9條，判決如主文。
本案經檢察官李叔芬到庭執行職務。
中    華    民    國    97    年    12    月    31    日
            刑事第二十二庭審判長法  官  何菁莪
                                法  官  李麗珠
                                法  官  洪于智
以上正本證明與原本無異。
施用第一級毒品部分如不服本判決，應於收受送達後10日內向本
院提出上訴書狀，其未敘述上訴之理由者並得於提起上訴後10日
內向本院補提理由書（均須按他造當事人之人數附繕本）「切勿
逕送上級法院」。
施用第二級毒品部分不得上訴。
                                書記官  柯月英
中    華    民    國    98    年    1     月    6     日
附錄：本案論罪科刑法條全文
毒品危害防制條例第10條
施用第一級毒品者，處 6 月以上 5 年以下有期徒刑。
施用第二級毒品者，處 3 年以下有期徒刑。
毒品危害防制條例第18條
查獲之第一、二級毒品及專供製造或施用第一、二級毒品之器具
，不問屬於犯人與否，均沒收銷燬之；查獲之第三、四級毒品及
製造或施用毒品之器具，無正當理由而擅自持有者，均沒入銷燬
之。但合於醫藥、研究或訓練之用者，得不予銷燬。
前項合於醫藥、研究或訓練用毒品或器具之管理辦法，由法務部
會同行政院衛生署定之。


司法院資訊處製作；財團法人民間司法改革基金會備份。
